臺北高等行政法院裁定
                                      100年度訴字第580號
原      告　朱國華
被      告　花蓮縣政府
代　表　人　傅萁（縣長）住同上
訴訟代理人  許聖娃
            羅淑美
上列當事人間申租公有土地事件，原告不服花蓮縣政府中華民國
99年9 月13日府財產字第0990156851號函，提起行政訴訟，本院
裁定如下：
    主  文
本件移送臺灣花蓮地方法院。
　　事實及理由
一、按「公法上之爭議，除法律別有規定外，得依本法提起行政
    訴訟。」、「行政法院認其無受理訴訟權限者，應依職權以
    裁定將訴訟移送至有受理訴訟權限之管轄法院。數法院有管
    轄權而原告有指定者，移送至指定之法院。」行政訴訟法第
    2 條、第12條之2 第2 項分別定有明文。是行政法院審判權
    對象乃公法性質之爭議，個案爭議如屬私法性質，則應循民
    事訴訟程序請求救濟，始為適法。且按「我國關於行政訴訟
    與民事訴訟之審判，依現行法律之規定，係採二元訴訟制度
    ，分由不同性質之法院審理。關於因公法關係所生之爭議，
    由行政法院審判，因私法關係所生之爭執，則由普通法院審
    判。行政機關代表國庫出售或出租公有財產，並非行使公權
    力對外發生法律上效果之單方行政行為，即非行政處分，而
    屬私法上契約行為，當事人若對之爭執，自應循民事訴訟程
    序解決。」業經司法院釋字第448 號解釋闡述在案。又「官
    署依據法令管理公有財產，雖係基於公法處理公務，但其與
    人民間就該項公有財產所發生之租賃關係，則仍屬私法上之
    契約關係。人民與官署因租用公有土地所發生爭執，屬於私
    權之糾紛，非行政爭訟所能解決。而官署基於私法關係所為
    之意思通知，亦屬私法上之行為，不得視為基於公法上權力
    服從關係所為之處分，而對之為行政爭訟。本件原告要求租
    用系爭公有土地，管理該項土地之被告官署拒絕原告此項要
    約之意思通知，既不得認為行政處分，不間其形式如何，原
    告要不得對之提起行政爭訟。」（改制前行政法院53年判字
    第234 號判例要旨參照）
二、本件原告於民國99年9 月7 日向被告申請承租花蓮縣花蓮市
    林森段293 、294 地號等2 筆國、縣有土地（下稱「系爭土
    地」），被告以原告之申請不符合花蓮縣縣有財產管理自治
    條例第4 條第1 款、第19條及第23條之規定，而於99年9 月
    13日以府財產字第0990156851號函（下稱「系爭函文」）否
    准原告之請求，原告不服，遂提起本件行政訴訟。原告並主
    張，系爭土地上從未有員工眷屬宿舍基地之情事，且中華國
    民小學現已搬離系爭土地，另用他地辦理學校校務，現況為
    大的籃球場及里幹事辦公室使用。又依土地法第52條及第53
    條之規定，公有土地之登記，由原保管或使用機關囑託該管
    直轄市或縣（市）地政機關為之，花蓮縣政府為管理單位，
    無使用制訂員工眷屬宿舍基地之權益，故被告應給予伊承租
    之權利，發揮土地利用價值等語。並聲明：被告應將系爭土
    地出租予原告。
三、次按國有財產法第5 章第1 節自第42條至第45條，規定國有
    非公用財產以出租方式而收益之內容，乃由國有財產局基於
    非公用財產管理之需要，代表國家與私人間成立租賃契約，
    無為公益之目的，本質上為財產權對價利用之私權關係。財
    政部依國有財產法第42條第4 項規定授權訂定「國有非公用
    不動產出租管理辦法」，均屬處理出租之私權關係事務之內
    容。適用該辦法處理國有非公用財產之出租事宜，與人民發
    生之爭執，無論為租約應否成立，如何履行，是否解除或終
    止，性質上均屬私權爭執，非公法上之爭議，不屬行政法院
    之權限。且按提起行政訴訟法第4 條之撤銷訴訟及第5 條之
    課予義務訴訟，均須以行政處分為訴訟對象，所謂行政處分
    ，係指行政機關就公法上具體事件所為之決定或其他公權力
    措施而對外直接發生法律效果之單方行政行為，此觀行政程
    序法第92條第1 項規定甚明。本件原告要求承租系爭土地事
    件，被告則立於私人地位，代表國家決定是否將公有土地出
    租予原告，雙方係立於平等地位，同受私法之支配，原告提
    出申租之要約，被告審酌是否就該要約為承諾，與一般私人
    間土地出租事件之本質並無不同，揆諸前揭解釋及判例要旨
    ，自非屬公法上之決定或公權力措施甚明。
四、復按司法院釋字第540 號解釋係關於國民住宅條例，並非對
    於本件有關之公有土地出租所為之闡釋。該解釋理由中雖敘
    及國民住宅條例有其行政目的，惟採訂立私法契約之私經濟
    措施為之，故已進入訂約程序者，即發生私法關係，嗣後若
    有爭議，應循私法救濟程序。在未進入訂約程序前之申請承
    購、承租或貸款者，經主管機關認為依相關法規或行使裁量
    權之結果，不符合該當要件，而未能進入訂約程序者，因未
    成立任何私法關係，應提起行政爭訟。惟此係因國民住宅條
    例之行政目的及立法方式使然，即在給付行政之範疇，公行
    政有意選擇公法或私法之行為方式，以執行其行政任務，惟
    因有特定行政目的，故仍應受某程度公法之拘束，而由行政
    機關基於職權，於特定階段予以審核裁量，發生公法上之准
    駁效力。至於本件則純屬行政之私法上財產管理行為，並無
    何行使公權力之關係，自難比附援引，附此敘明。
五、又按行政訴訟法第12條之2 第7 項固規定：「行政法院為第
    2 項及第5 項之裁定前，應先徵詢當事人之意見。」惟審判
    權乃不同種類審判機關之權限劃分，並非當事人所得任意選
    擇，是上開規定之立法理由：「為保障當事人之程序上權利
    ，及確保法院關於審判權有無之判斷正確。」所揭示者，在
    於法院經由徵詢當事人意見之程序，確保關於審判權判斷之
    正確性，而非受當事人意思之拘束，或指當事人有「審判權
    選擇權」。原告雖向本院提起訴訟，惟本院不受此意見之拘
    束，併此指明。
六、綜上所述，本件既屬私權爭執，應由民事法院審判，本院無
    受理訴訟之權限。又系爭土地坐落於花蓮縣花蓮市，為臺灣
    花蓮地方法院所轄，爰依首揭規定，將本件移送於有受理訴
    訟權限之臺灣花蓮地方法院。
中　　華　　民　　國　 100　　年　　6 　　月　　2 　　日
                    臺北高等行政法院第六庭
                          　　審判長法  官　闕  銘  富
                             　　　 法  官　林  育  如
                                    法  官　張  國  勳
上為正本係照原本作成。
如不服本裁定，應於送達後10日內向本院提出抗告狀（須按他造
人數附繕本）。
中　　華　　民　　國　 100　　年　　6 　　月　　2 　　日
　　　　　　　　　　　　　　　　　　書記官　陳　可　欣